【裁判字號】    95,上,36
【裁判日期】    951226
【裁判案由】    分配表異議之訴
【裁判全文】
臺灣高等法院民事判決                    95年度上字第36號
上  訴  人  華南商業銀行股份有限公司
法定代理人  甲○○
訴訟代理人  己○○
            林展義律師
被 上訴 人  得盛營造股份有限公司
法定代理人  戊○○
被 上訴 人  丁○○
            丙○○
            乙○○
            庚○○
上四人共同
訴訟代理人  劉志忠律師
複 代理 人  江雅萍律師
上列當事人間不准領取分配款等事件，上訴人對於中華民國94年
12月5日台灣台北地方法院94年度訴字第607號第一審判決提起上
訴，並為訴之追加，本院於95年12月12日言詞辯論終結，判決如
下：
    主  文
原判決廢棄。
台灣台北地方法院88年度執字第9520號強制執行事件，就第三人
交通部公路局重大橋樑工程處之工程款，不准被上訴人丁○○之
應受分配款新台幣貳佰壹拾肆萬陸仟陸佰陸拾捌元及執行費新台
幣伍拾陸萬元由被上訴人乙○○以債權受讓人身分領取；不准被
上訴人丙○○之應受分配款新台幣貳佰壹拾萬捌仟伍佰貳拾伍元
及執行費新台幣肆拾捌萬元由被上訴人庚○○以債權受讓人身分
領取。
其餘上訴駁回。
第一、二審訴訟費用由被上訴人負擔。
    事實及理由
壹、程序方面：
一、被上訴人之法定代理人由許德南變更為甲○○，有華南商業
    銀行總行民國（下同）95年2月21日（95）人一字第01804號
    函可稽，已據其具狀聲明承受訴訟（本院卷84、87頁），並
    續行訴訟，核無不合。
二、按依民事訴訟法第446條第1項但書、第255條第1項第2款規
    定，請求之基礎事實同一者，得為訴之變更或追加。經查上
    訴人在原審業已陳述被上訴人丁○○與被上訴人乙○○間、
    被上訴人丙○○與被上訴人庚○○間所為之債權讓與為通謀
    虛偽意思表示；退步言之，亦為無對價關係，伊得依民法第
    244條第1項規定，聲請法院撤銷；再退步言之，伊亦得依民
    法第244條第2項規定，聲請法院撤銷（原審卷5頁起），被
    上訴人亦已提出答辯（原審卷41頁）；上訴人本於上述法律
    關係，在本院追加備位聲明請求確認被上訴人丁○○與被上
    訴人乙○○間、被上訴人丙○○與被上訴人庚○○間之債權
    債務關係均不存在；被上訴人丁○○與被上訴人乙○○間、
    被上訴人丙○○與被上訴人庚○○間所為之債權讓與法律行
    為均應予撤銷，經核其請求之基礎事實同一，所為追加備位
    聲明應准予追加。又上訴人在原審聲明台灣台北地方法院88
    年度執戊字第9520號執行事件，被上訴人丁○○之應受分配
    款不准被上訴人乙○○以債權受讓人身分「分配」、被上訴
    人丙○○之應受分配款不准被上訴人庚○○以債權受讓人身
    分「分配」；亦經被上訴人在原審陳述被上訴人丁○○、丙
    ○○之參與分配債權並未變動，僅係分配後之債權主體變更
    （原審卷42頁）；上訴人在本院聲明不准被上訴人乙○○、
    庚○○以債權受讓人身分「領取」，經核係屬聲明之更正，
    亦應准為更正。
貳、實體方面：
一、上訴人聲明：
甲、先位聲明：（一）原判決廢棄。（二）台灣台北地方法院（
    下稱原法院）88年度執戊字第9520號強制執行事件，就第三
    人交通部公路局重大橋樑工程處之工程款，不准被上訴人丁
    ○○之應受分配款新台幣（下同）2,146,668元及執行費56
    萬元由被上訴人乙○○以債權受讓人身分領取；不准被上訴
    人丙○○之應受分配款2,108,525元及執行費48萬元由被上
    訴人庚○○以債權受讓人身分領取。（三）上開執行事件，
    被上訴人丁○○應受分配款2,146,668元及執行費56萬元，
    暨被上訴人丙○○應受分配款2,108,525元及執行費48萬元
    均由上訴人以被上訴人丁○○及被上訴人丙○○之債權人身
    分受領。
乙、備位聲明一：（一）原判決廢棄。（二）確認被上訴人丁○
    ○與被上訴人乙○○間280萬元之債權債務關係不存在。（
    三）確認被上訴人丙○○與被上訴人庚○○間300萬元之債
    權債務關係不存在。
丙、備位聲明二：（一）原判決廢棄。（二）被上訴人丁○○與
    被上訴人乙○○間於93年11月15日所簽訂之債權讓與切結書
    之債權讓與法律行為應予撤銷。（三）被上訴人丙○○與被
    上訴人庚○○間於93年11月16日所簽訂之債權讓與通知書之
    債權讓與法律行為應予撤銷。
被上訴人均聲明：上訴駁回。
二、上訴人起訴主張：（一）被上訴人得盛營造股份有限公司（
    下稱得盛公司）、丁○○、丙○○均係伊之債務人。伊前向
    原法院88年度執戊字第9520號執行事件聲請對被上訴人得盛
    公司實施強制執行，該事件於93年11月2日作成分配表，依
    原法院93年11月26日北院錦88執戊字第9520號函附註之記
    載，被上訴人乙○○、庚○○竟分別為被上訴人丁○○、丙
    ○○之債權受讓人。（二）伊前於93年11月12日另案聲請原
    法院93年度執戊字第41371號執行事件執行被上訴人丁○○
    、丙○○在原法院88年執戊字第9520號執行事件對被上訴人
    得盛公司之分配款債權，原法院於93年11月17日以北院錦93
    執戊字第41371號函執行扣押。惟原法院88年度執戊字第952
    0號執行事件函復以「因債權轉移無從辦理扣押分配款」。
    （三）被上訴人丁○○、丙○○係伊之債務人，均明知積欠
    伊鉅額債務尚未清償，且被上訴人得盛公司已無其他資產可
    供執行，被上訴人丁○○、丙○○就原法院88年度執戊字第
    9520號執行事件參與分配之金額勢必遭伊聲請執行，竟為不
    實之債權讓與損害伊之債權。觀之被上訴人丁○○提出之債
    權通知書及債權讓與切結書，暨被上訴人丙○○提出之債權
    讓與通知書，就彼等與受讓人間有何債權債務關係存在，均
    未提出說明及證據，顯係通謀虛偽意思表示而為債權讓與，
    依民法第87條規定應為無效。退步言之，縱非通謀虛偽意思
    表示，惟伊等間並無對價關係，實際之法律關係應為無償贈
    與，伊亦得依民法第244條第1項規定，聲請法院撤銷。再退
    步言之，伊亦得依民法第244條第2項規定聲請法院撤銷。（
    四）被上訴人乙○○、庚○○若係參與分配，依強制執行法
    第32條第1項規定，應於該分配表作成之日1日前，即93年11
    月1日前向原法院聲明，惟伊等竟於93年11月24日、同年11
    月25日始參與分配，並通知執行債務人即被上訴人得盛公司
    ，顯不得以債權受讓人之身分參與分配。（五）依上所述，
    被上訴人乙○○、庚○○均不得以所謂債權受讓人之身分參
    與分配，而被上訴人丁○○、丙○○本均係伊之債務人，則
    伊自得以被上訴人丁○○、丙○○之債權人身分受領彼等之
    分配款。（六）伊於收受原法院93年11月26日北院錦88執戊
    字第9520號函記載「更改分配期日為94年1月27日」及分配
    表後，始發見該函附註記載被上訴人丁○○、丙○○分別
    將所受分配款讓與被上訴人乙○○、庚○○，即於93年12月
    14日提出聲明異議狀，表明被上訴人乙○○、庚○○不得列
    為參與分配債權人，及伊業已提出對參與分配債權人即被上
    訴人丁○○、丙○○之債權憑證，故就彼等之案款予以扣押
    ，不准分配等語；並無未記載所認原分配表不當及應如何變
    更聲明」之情事。（七）爰提起分配表異議之訴，先位聲明
    求為命：1.原法院88年度執戊字第9520號強制執行事件，就
    第三人交通部公路局重大橋樑工程處之工程款，不准被上訴
    人丁○○之應受分配款2,146,668元及執行費56萬元由被上
    訴人乙○○以債權受讓人身分領取；不准被上訴人丙○○之
    應受分配款2,108,525元及執行費48萬元由被上訴人庚○○
    以債權受讓人身分領取。2.上開執行事件，被上訴人丁○○
    應受分配款2,146,668元及執行費56萬元，暨被上訴人丙○
    ○應受分配款2,108,525元及執行費48萬元均由上訴人以被
    上訴人丁○○、丙○○之債權人身分受領之判決；上訴後追
    加：備位聲明一求為確認被上訴人丁○○與被上訴人乙○○
    間280萬元之債權債務關係不存在，被上訴人丙○○與被上
    訴人庚○○間300萬元之債權債務關係不存在；備位聲明二
    求為被上訴人丁○○與被上訴人乙○○間於93年11月15日所
    簽訂之債權讓與切結書之債權讓與法律行為應予撤銷，被上
    訴人丙○○與被上訴人庚○○間於93年11月16日所簽訂之債
    權讓與通知書之債權讓與法律行為應予撤銷之判決。
    被上訴人得盛公司則以：伊從未接獲上訴人對分配表之異議
    ，亦未對前開異議為反對之陳述。被上訴人丁○○、丙○○
    係依法院之執行名義強制執行伊之財產，被上訴人丁○○、
    丙○○與另被上訴人乙○○、庚○○間所為債權讓與，與伊
    無關，上訴人將伊列為被告於法不合等語，資為抗辯。
    被上訴人丁○○、丙○○、乙○○、庚○○則以：（一）上
    訴人對原法院88年度執戊字第9520號執行事件之分配表所載
    被上訴人丁○○、丙○○之債權及分配金額並無異議，而原
    法院93年度執戊字第41731號執行事件復無分配表可由上訴
    人提出異議；上訴人所爭執者，乃被上訴人丁○○、丙○○
    將所受分配之債權金額分別讓與被上訴人乙○○、庚○○，
    並未變更分配表所載之分配方式；且未依法於93年11月30日
    分配期日前1日就分配表聲明異議及提出其認為原分配表不
    當應如何變更之聲明，上訴人提起本件分配表異議之訴，於
    法不合。（二）被上訴人丁○○自92年間起至93年11月間，
    陸續向被上訴人乙○○借款多次，積欠被上訴人乙○○之金
    額為280餘萬元，經雙方協調，債務金額以280萬元之整數計
    算。93年11月10日被上訴人丁○○同意將系爭分配表所受分
    配之款項讓與被上訴人庚○○以為清償，並由被上訴人丁○
    ○簽發金額280萬元之本票作為擔保。（三）被上訴人丙○
    ○自92年7月間起擔任訴外人廣同實業有限公司（下稱廣同
    公司）董事長，93年9月間廣同公司亟需資金週轉，因被上
    訴人丙○○與被上訴人庚○○為舊識，被上訴人丙○○乃以
    個人名義向被上訴人庚○○借款300萬元，約定每月利息6萬
    元，1個月後還款。被上訴人丙○○並請被上訴人庚○○將
    款項294萬元扣除第1個月利息，匯入廣同公司設於中國國際
    銀行台中分行帳戶；被上訴人丙○○並交付由廣同公司簽發
    、被上訴人丙○○背書金額300萬元之支票1張給被上訴人庚
    ○○。支票發票日屆至前，因被上訴人丙○○尚無力還款，
    故央請被上訴人庚○○暫不提示支票，至93年11月間經雙方
    協商後，被上訴人丙○○乃同意將系爭分配表之受分配金額
    轉讓與被上訴人庚○○，以清償借款。（四）伊等間之債權
    讓與並非無償，而係清償債務之正當行為，並未侵害上訴人
    權利。又被上訴人乙○○、庚○○受讓債權時，並不知被上
    訴人丁○○、丙○○尚有其他債權人，上訴人主張撤銷伊等
    間之債權讓與，於法無據云云，資為抗辯。
三、兩造不爭執之事實：
（一）原法院88年度執戊字第9520號執行事件之分配表，被上訴
      人丁○○受分配金額為2,146,668元及執行費56萬元，被
      上訴人丙○○受分配金額為2,188,525元及執行費48萬元
      。
      證據：原法院88年度執戊字第9520號執行事件分配表（原
      審卷13-27頁）。
（二）上訴人持對被上訴人丁○○、丙○○之執行名義，聲請原
      法院93年度執字第41371號執行事件，就原法院88年度執
      戊字第9520號執行事件被上訴人丁○○、丙○○對被上訴
      人得盛公司之參與分配債權實施強制執行，原法院88年度
      執戊字第9520號執行事件於93年12月5日函復「因債權轉
      移無從辦理扣押分配款」。
      證據：原法院93年度執字第41371號執行事件卷宗。
四、按依強制執行法第39條、第40條、第41條第1項規定，分配
    表異議之訴，係債權人或債務人對於分配表所載各債權人之
    債權或分配金額有不同意者而提起，此觀之上開規定內容自
    明。經查原法院88年度執戊字第9520號執行事件之分配表，
    係以被上訴人丁○○、丙○○為參與分配債權人而為分配（
    原審卷13-27頁），此觀之該分配表係將被上訴人丁○○、
    丙○○列為債權人甚明；雖該執行事件之原法院93年11月26
    日北院錦88執戊字第9520號函附註記載：「乙○○（即債
    權人丁○○之債權受讓人）、庚○○（即債權人丙○○之債
    權受讓人）具狀聲明受讓債權，併予通知債務人」（原審卷
    15頁），然此僅係表明有被上訴人乙○○、庚○○具狀聲明
    受讓債權之情事，而併予通知債務人；仍係以被上訴人丁○
    ○、丙○○為參與分配債權人而為分配。又上訴人係主張通
    謀虛偽意思表示及詐害行為之法律關係，先位聲明請求不准
    被上訴人丁○○、丙○○在原法院88年度執戊字第9520號執
    行事件之分配款，分別由被上訴人乙○○、庚○○以債權受
    讓人身分領取；備位聲明一請求確認被上訴人丁○○與被上
    訴人乙○○間、被上訴人丙○○與被上訴人庚○○間之債權
    債務關係不存在；備位聲明二請求撤銷被上訴人丁○○與被
    上訴人乙○○間、被上訴人丙○○與被上訴人庚○○間之債
    權讓與行為；並非對於分配表所載被上訴人丁○○、丙○○
    之債權或分配金額有不同意之情事而提起本件訴訟，本件並
    非分配表異議之訴，上訴人提起本件訴訟並無不合法之情形
    ，合先說明。
五、上訴人主張被上訴人丁○○與被上訴人乙○○間、被上訴人
    丙○○與被上訴人庚○○間所為債權讓與係通謀虛偽意思表
    示，先位聲明請求不准被上訴人丁○○、丙○○在原法院88
    年度執戊字第9520號執行事件之分配款，分別由被上訴人乙
    ○○、庚○○以債權受讓人身分領取，有無理由，詳述如下
    ：
（一）經查被上訴人丁○○、乙○○抗辯伊等間之借款為280萬
      元云云，金額並非小額，惟依伊等到場所為陳述，伊等自
      92年間起至93年11月間，陸續所為總額計280萬元之借貸
      均係以現金及交付借據為之，其後將借據換成面額280萬
      元之本票云云（本院卷111-115頁）。按伊等2人所稱借貸
      均係以現金為之，可避免被追查金錢來源及被要求提出憑
      證，被上訴人丁○○復自始均未能提出所收回之借據，所
      為陳述要屬勾串之詞，不足採信；又據被上訴人丁○○稱
      借款都是被上訴人乙○○拿到伊媽媽台中家交給伊（本院
      卷111頁），被上訴人乙○○則稱伊交付借款有時去被上
      訴人丁○○家，有時在外面（本院卷113頁），二人所為
      陳述不符，難信為真實。再查被上訴人得盛公司之法定代
      理人戊○○為被上訴人丁○○之兄（本院卷112頁），被
      上訴人丁○○在原法院88年度執戊字第9520號執行事件之
      分配表中，對於被上訴人得盛公司有高達7,000萬元及自
      91年12月30日起按年息6％計算利息之債權（原審卷21頁
      ）；又自92年5月間起向被上訴人乙○○陸續借款280萬元
      ，並將其受分配款債權2,706,668元讓與被上訴人乙○○
      （原審卷28頁），所稱借貸金額復適足以其受分配款債權
      清償，被上訴人丁○○、乙○○抗辯伊等間有借貸280萬
      元之債權債務關係云云，顯與事理有違，難信為真實。
（二）又被上訴人丙○○、庚○○雖抗辯被上訴人丙○○於93年
      9月間，因訴外人廣同公司需要資金，故以伊個人名義向
      被上訴人庚○○借款300萬元，並由廣同公司簽發發票日
      93年10月22日金額300萬元之支票，由被上訴人丙○○背
      書交付被上訴人庚○○云云。惟查伊等所稱上開借款係由
      被上訴人庚○○匯入廣同公司在中國國際銀行台中分行之
      帳戶，有匯款單可憑（原審卷67頁）；而被上訴人丙○○
      所稱交付被上訴人庚○○以廣同公司為發票人之支票，屆
      期並未經提示（原審卷68頁）；按上開借款既係匯入廣同
      公司之銀行帳戶，且係交付廣同公司簽發之支票，應係廣
      同公司所為之借款，難認係上訴人丙○○個人向被上訴人
      庚○○所為之借款；又被上訴人丙○○所稱交付被上訴人
      庚○○以廣同公司為發票人之支票，屆期既未經提示，被
      上訴人丙○○亦無須負背書人之責任。被上訴人丙○○、
      庚○○抗辯伊等間有300萬元借款之債權債務關係存在云
      云，難信為真實。被上訴人庚○○嗣雖復提出廣同公司所
      簽發發票日94年9月30日金額300萬元，由被上訴人丙○○
      背書，經被上訴人庚○○於94年10月6日提示，因存款不
      足而退票之支票及退票理由單各1張（原審卷99、100頁）
      ，欲證明被上訴人庚○○對被上訴人丙○○有300萬元之
      債權存在云云；惟查該支票既係94年9月30日簽發、同年1
      0月6日提示退票，並不足以證明被上訴人丙○○、庚○○
      於93年9月間有300萬元借款之債權債務關係存在。
（三）依上所述，被上訴人丁○○、乙○○抗辯伊等間有280萬
      元之債權債務關係存在，被上訴人丙○○、庚○○抗辯伊
      等間有300萬元之債權債務關係存在，均難信為真實。被
      上訴人丁○○、乙○○以伊等間有上開債權債務關係存在
      ，而由被上訴人丁○○將伊在原法院88年度執戊字第9520
      號執行事件應受分配款2,146,668元及執行費56萬元之債
      權讓與被上訴人乙○○；被上訴人丙○○、庚○○以伊等
      間有上開債權債務關係存在，而由被上訴人丙○○將伊在
      同上執行事件應受分配款2,108,525元及執行費48萬元之
      債權讓與被上訴人庚○○，均失所依據；上訴人主張被上
      訴人丁○○與被上訴人乙○○間、被上訴人丙○○與被上
      訴人庚○○間所為之債權讓與均係通謀虛偽意思表示，堪
      信為真實。按表意人與相對人通謀而為虛偽意思表示者，
      其意思表示無效，民法第87條第1項定有明文。被上訴人
      丁○○與被上訴人乙○○間、被上訴人丙○○與被上訴人
      庚○○間所為之債權讓與既均係通謀虛偽意思表示，而均
      為無效，則上訴人主張被上訴人丁○○在上開執行事件中
      之應受分配款及執行費，不准由被上訴人乙○○以債權受
      讓人身分領取；被上訴人丙○○之應受分配款及執行費，
      不准由被上訴人庚○○以債權受讓人身分領取，均屬有據
      。惟上訴人主張被上訴人丁○○、丙○○之應受分配款應
      由伊受領部分，因上訴人業已聲請原法院93年度執字第41
      371號執行事件，就被上訴人丁○○、丙○○在原法院88
      年度執戊字第9520號執行事件之應受分配款及執行費債權
      實施強制執行，此部分應依該強制執行程序為之，上訴人
      此部分請求，核屬無據。
六、綜上所述，上訴人請求原法院88年度執戊字第9520號執行事
    件，就第三人交通部公路局重大橋樑工程處之工程款，不准
    被上訴人丁○○之應受分配款2,146,668元及執行費56萬元
    由被上訴人乙○○以債權受讓人身分領取；不准被上訴人丙
    ○○之應受分配款2,108,525元及執行費48萬元由被上訴人
    庚○○以債權受讓人身分領取，為有理由，應予准許。至上
    訴人請求上開執行事件，被上訴人丁○○應受分配款2,146,
    668元及執行費56萬元，暨被上訴人丙○○應受分配款2,108
    ,525 元及執行費48萬元，均由上訴人以被上訴人丁○○及
    被上訴人丙○○之債權人身分受領，則為無理由，不應准許
    ；又上訴人在本件對被上訴人得盛公司並未為何請求，其此
    部分之訴，應予駁回。原審就上開應准許部分所為上訴人敗
    訴判決，尚有未洽；上訴論旨指摘原判決此部分不當，求予
    廢棄改判，為有理由；就上開不應准許部分，原審所為上訴
    人敗訴判決，並無不合；上訴論旨指摘原判決此部分不當，
    求予廢棄改判，為無理由。末按上訴人之先位聲明既經為部
    分准許如上，其追加之備位聲明，即毋庸審酌，併此敘明。
七、兩造其餘之攻擊或防禦方法及未經援用之證據，經本院斟酌
    後，認為均不足以影響本判決之結果，無逐一詳予論駁之必
    要。併此敘明。
八、據上論結，本件上訴為一部有理由，一部無理由，依民事訴
    訟法第450條、第449條第1項、第79條，判決如主文。
中    華    民    國    95    年    12    月    26    日
                  民事第八庭
                      審判長法  官  吳景源
                            法  官  連正義
                            法  官  鄭威莉
正本係照原本作成。
如不服本判決，應於收受送達後20日內向本院提出上訴書狀，其
未表明上訴理由者，應於提出上訴後20日內向本院補提理由書狀
（均須按他造當事人之人數附繕本）上訴時應提出委任律師或具
有律師資格之人之委任狀；委任有律師資格者，另應附具律師資
格證書及釋明委任人與受任人有民事訴訟法第466條之1第1項但
書或第2項（詳附註）所定關係之釋明文書影本。
中    華    民    國    95    年    12    月    27    日
                            書記官  秦慧榮
附註：
民事訴訟法第466條之1（第1項、第2項）：
對於第二審判決上訴，上訴人應委任律師為訴訟代理人。但上訴
人或其他法定代理人具有律師資格者，不在此限。
上訴人之配偶、三親等內之血親、二親等內之姻親，或上訴人為
法人、中央或地方機關時，其所屬專任人員具有律師資格並經法
院認為適當者，亦得為第三審訴訟代理人。


司法院資訊處製作；財團法人民間司法改革基金會備份。
